【裁判字號】    98,消債抗,201
【裁判日期】    981001
【裁判案由】    更生事件之抗告
【裁判全文】
臺灣臺南地方法院民事裁定           98年度消債抗字第201號
抗  告  人  甲○○
代  理  人  李家鳳律師
上列抗告人因消費者債務清理條例事件聲請更生，對中華民國98
年6月23日本院98年度消債更字第215號裁定提起抗告，本院裁定
如下：
    主  文
抗告駁回。
抗告程序費用新臺幣壹仟元由抗告人負擔。
    理  由
一、按債務人對於金融機構因消費借貸、自用住宅借款、信用卡
    或現金卡契約而負債務，在聲請更生或清算前，應提出債權
    人清冊，以書面向最大債權金融機構請求協商債務清償方案
    並表明共同協商之意旨，消費者債務清理條例（下稱債清條
    例）第151條第1項定有明文。揆其立法意旨無非認債務人對
    於金融機構因前開原因所負欠債務，其法律關係較為單純明
    確，金融機構並已訂有債務協商機制，如能協商成立，對債
    務人與債權人雙方均屬有利，為促使雙方當事人自主協商債
    務清償方案，有效分配司法資源，節省當事人之勞力、時間
    及費用，故明定採行協商前置主義。又本條第1項雖僅規定
    債務人應提出債權人清冊，以「書面」向最大債權金融機構
    請求協商債務清償方案並表明共同協商之意旨，然中華民國
    銀行公會（下稱銀行公會）為使前置協商程序順利快速進行
    ，於網路上公告債務人須提出之文件包含：前置協商申請
    書、身分證正反面影本、申請人財產及收支狀況說明書
    、債權人清冊、近二年綜合所得稅資料清單及最近一個
    月核發之財產資料清單、近三個月薪資證明文件、勞工
    保險投保資料表及明細，並於網路上備妥相關申請表格供債
    務人下載使用。前開文書既屬為達成協商所必須審核之文件
    （包含為確認「確為債務人本人申請協商」及「可能履行之
    協商內容」等），亦無提出之困難性，於協商不成立後尚可
    挪作聲請更生或清算時應檢附文件之一部；參以前置協商之
    立法意旨既在有效分配司法資源，而責由最大債權銀行介入
    以求當事人間之自主解決債務，則最大債權銀行於適當範圍
    內通知債務人配合提出相關文件，堪認係符衡平原則而無不
    妥之處。而其中前置協商申請書係指各債權金融機構辦理
    共同協商之制式文件，依前置協商申請書第5點規定：「本
    人同意授權受理前置協商方案申請之最大債權金融機構得向
    稅捐機關、勞保局、臺灣集保結算所公司、其他金融機構或
    其他機關、團體查詢本人之財產、收入、業務及向財團法人
    金融聯合徵信中心查詢本人之各項信用狀況」，申請人並需
    於其上簽章，足見制式之前置協商申請書係最大債權金融機
    構依債清條例第151條第2項規定，向稅捐或其他機關、團體
    查詢債務人財產、收入、業務及信用狀況等資料時，須檢附
    之重要文件，以確保債務人之權益及其個人資料之保護，且
    係達成協商所需審核之文件，債務人自負有最大誠實協力義
    務，以形成協商之成立。又聲請更生或清算不合程式或不備
    其他要件者，法院應以裁定駁回之，但其情形可以補正者，
    法院應定期間先命補正，復為同條例第8條所明定。
二、抗告意旨略以：
  (一)抗告人前於民國97年8月21日即已發函向最大債權銀行台新
    國際商業銀行股份有限公司 (下稱台新銀行)請求前置協商
    ，而台新銀行未曾與抗告人取得聯繫即逕於97年9月5日以退
    件方式處理，致抗告人與台新銀行間未開始協商，此為原審
    裁定所是認，則本件自97年8月21日迄今已近1年，台新銀行
    均未與抗告人開始協商，抗告人依法聲請更生，於法應無不
    合。
  (二)抗告人於函請台新銀行前置協商後，始終未曾收到台新銀行
    所寄出之任何補正通知，且抗告人係委由李家鳳律師代理與
    最大債權銀行前置協商，而由律師代為函請最大債權銀行協
    商，並於存證信函內表明由律師代理之意旨，台新銀行理應
    與代理律師聯繫，其並未為之，於未能與抗告人直接取聯繫
    ，應向代理人聯繫，自不得藉口無法與抗告人取得聯繫，而
    逕行以退件處理，足見本件係最大債權銀行台新銀行無意與
    抗告人進行協商，並非抗告人有消極未與台新銀行聯繫或刻
    意逃避最大債權銀行之聯繫之情事。
  (三)抗告人白天均上班不在家，又因本身經濟困難更須加倍努力
    ，以免遭到公司裁員，以確保日後有能力得協商債務; 抗告
    人若有意不與台新銀行前置協商，又何須向法律扶助基金或
    申請律師代理前置協商而委由律師代理協商事宜? 而台新銀
    行明知抗告人已委請律師代理協商，竟刻意不與抗告人委請
    之代理人聯繫，再於原審法院函詢時稱無法與抗告人本人取
    得聯繫故以退件處理云云，與事實不符，自不足採。原審裁
    定率認本件前置協商程序尚未開始而駁回抗告人之申請，於
    法未合。
  (四)抗告人雖每月平均薪資僅約新臺幣 (下同)19,000 元，惟抗
    告人面對所負龐大金融債務，始終勤勉工作勇敢面對，並未
    以辭去工作等方式逃避債務，惟至今工作所得甚低，孩子又
    於93年間出生，每月經強制執行清償銀行債務後，抗告人一
    家三口生活已陷入無以為繼之境，實有聲請更生之必要。
  (五)綜上，原審裁定認事用法尚有違誤，為此，請求撒銷原審裁
    定等語。
三、經查：
  (一)抗告人因有對於金融機構因消費借貸、信用卡或現金卡契約
    而負債務，且曾於97年8月21日以存證信函向最大債權金融
    機構台新銀行請求共同協商，並經台新銀行收受抗告人之存
    證信函，嗣該銀行以無法聯繫抗告人為由而予以退件等情，
    業據抗告人陳明於原審卷（見原審卷第3頁）；復經原審依
    職權向台新銀行函詢與抗告人之前置協商情況，經該銀行回
    覆結果稱：該行確實於民國97年8月22日收到債務人之存證
    信函，向該行申請消費者債務清理條例前置協商。然查其僅
    有1紙存證信函，並無檢附其它協商相關文件，如1.前置協
    商申請書、2.債務人之身份證影本、3.聯徵中心債權人清冊
    、4.申請人財產及收支狀況說明書公會版、5.近兩年度之所
    得清單及財產資料清單、6.近三個月薪資證明、7.勞工保險
    投保資料表及明細，又其中前置協商申請書如未檢附，即未
    為充分授權，該行無法據其以檢付銀行公會所提供之「消費
    者債務清理條例債務人向最大債權金融機構辦理前置協商申
    請書」，亦無法以該申請書第5條「本人同意授權受理前置
    協商方案申請之最大債權金融機構得向稅捐機關、勞保局、
    臺灣集保結算所公司、其他金融機構或其他機關、團體查詢
    本人之財產、收入、業務及向財團法人金融聯合徵信中心 (
    以下簡稱聯徵中心)查詢本人之各項信用狀況。」之授權，
    向該管財稅機構查詢聲請人之財務現況，亦即無法在實務上
    取得債清條例所賦予債權人充分了解聲請人之資訊，無法據
    以為選擇決定協商內容。故該行需通知債務人補件，然因債
    務人於存證信函上未留存任何聯絡電話，故僅能以債務人留
    存於本行之聯絡電話通知，皆無法聯絡，故該行於債務人之
    行動電話留言請債務人回電，然至同月25日仍無與債務人取
    得聯絡，故該行始於同日以掛號單號00000000000000寄發補
    件通知函，通知債務人應補齊文件，惟債務人逾越10日補件
    時間，未為補件亦無通知該行事由，故以退件方式處理，債
    務人現得於備齊文件後，隨時重新申請。因聲請人現既仍未
    踐行前置協商之程序，不符合聲請更生要件等語，此有台新
    銀行98年4月23日台新總債務協商部字第09800001468 號函
    在卷可參（見原審卷第52頁）。參酌聲請狀所附存證信函之
    內容，僅記載「本律師代理甲○○先生……向貴行請求協商
    債務清償方案。甲○○先生因積欠貴行債務且不能清償，依
    據消費者債務清理條例第一百五十一條之規定，提出本人之
    債權人清冊及債務清償方案一份，並依規定向貴行請求共同
    協商債務清償方案」等語，並未提及尚有檢附前置協商申請
    書、債務人之身分證影本、財產及收支狀況說明書公會版、
    近兩年度之所得清單及財產資料清單、近三個月薪資證明、
    勞工保險投保資料表及明細等資料，足徵台新銀行前揭所述
    確屬可採。
  (二)抗告人雖主張最大債權金融機構台新銀行於未能與抗告人直
    接取得聯繫時，理應向抗告人之代理律師聯繫，而台新銀行
    並未與抗告人之律師聯繫，自不得藉口無法與抗告人取得聯
    繫，而逕行以退件處理。然前置協商債務清償方案具有私法
    契約之性質，依民法第153條第1項規定，當事人互相表示意
    思一致者，契約始為成立。債務人僅寄發存證信函，而未依
    債清條例第151條第1項規定以及銀行公會之公告，一併提出
    債務人須提出之債權人清冊等上開文件，尚未能確認「確為
    債務人本人申請協商」及「可能履行之協商內容」，應解為
    要約之引誘，即喚起相對人向自己要約之意思通知，目的僅
    在引起相對人向自己要約而已，並無如同要約之拘束力。然
    遍觀債清條例及相關法規條文，均無最大債權金融機構應有
    主動聯繫債務人或其代理人為要約進行前置協商之明文規定
    ，反觀之債清條例第151條第1項規定意旨，則在債務人聲請
    更生或清算前，債務人應有主動向最大債權金融機構要約請
    求協商債務清償方案，並提出債權人清冊等上開文件以協同
    進行前置協商之義務。是揆諸前開說明，台新銀行並無主動
    向債務人或其代理人為要約進行前置協商之義務。而抗告人
    未盡主動要約請求前置協商之義務，無正當理由未備齊上開
    資料，且消極未與最大債權銀行聯繫，似有以消極方式延宕
    協商之進行以規避前置協商程序之嫌，恐將使前置協商程序
    之機制形同具文，且難謂前置協商程序已開始，而本條例第
    153條所定逾30日不開始協商之法定期間自亦無從開始起算
    。
  (三)抗告人既有上揭以自己之行為導致最大債權銀行台新銀行逾
    30日無法開始進行該協商程序，此情形乃可歸責抗告人個人
    之事由所致，自難認抗告人確有申請協商之真意，而台新銀
    行以「債務人逾越10日補件時間，未為補件亦無通知本行」
    為由退件，並認「債務人得於備齊文件後，隨時重新申請商
    」，應屬有據。是以，本件協商既自始未開始協商，尚難認
    與債清條例第151條第1項、第153條所定要件相符，抗告人
    逕向本院聲請更生，實於法未合。
四、綜上所述，抗告人提起本件聲請並未遵循本條例第151條第1
    項之規定與全體金融機構債權人先行債務協商之機制，自屬
    欠缺聲請更生之要件，且此程序上要件之欠缺亦無從補正，
    依上開說明，應予駁回其更生之聲請，是則原裁定駁回其更
    生之聲請，於法並無違誤，抗告意旨仍指摘原裁定不當，求
    予廢棄另為裁定，為無理由，應予駁回。
五、據上論結，本件抗告為無理由，依消費者債務清理條例第15
    條，民事訴訟法第495條之1第1項、第449條第1項、第95條
    、第78條，裁定如主文。
中    華    民    國    98    年     10    月    1    日
        民事第三庭 審判長法  官  杭起鶴
                         法  官  周素秋
                         法  官  張玉萱
以上正本證明與原本無異。
本件不得抗告。
中    華    民    國    98    年    10    月    1     日
                         書記官  張晶瑩


司法院資訊處製作；財團法人民間司法改革基金會備份。
